臺灣高等法院臺中分院刑事判決
110年度上訴字第37號

上  訴  人  
即  被  告  李佳原



選任辯護人  洪主民律師
上列上訴人因加重詐欺等案件，不服臺灣臺中地方法院108年度
訴字第2141號中華民國109年10月22日第一審判決（起訴案號：
臺灣臺中地方檢察署108年度偵緝字第607號），提起上訴，本院
判決如下：
    主  文
上訴駁回。
李佳原緩刑參年。
    事  實
一、李佳原與許哲豪(所涉犯行另案審理中)為朋友關係。緣許哲
    豪自民國103年12月17日起至107年9月間止，受僱禹承興業
    有限公司(設臺中市○區○○街000號，負責人許銘全)擔任司機
    一職，負責向廠商載運鋁廢料回禹承興業有限公司加工轉售
    之交易，為從事業務之人。李佳原竟分別為以下犯行：
  ㈠李佳原與許哲豪共同意圖為自己不法之所有，基於業務侵占
    之犯意聯絡，於107年1月1日起至同年9月間許哲豪離職前之
    期間內，接續由許哲豪利用其外出載貨而持有禹承興業有限
    公司鋁廢料之機會，於回程時脫離公司其他司機之貨車並與
    李佳原至約定地點碰面後，由許哲豪夾取車上部分之鋁廢料
    至李佳原駕駛之貨車上而侵占入己，再由李佳原載往他處變
    現朋分，每次從中載走500公斤（500公斤價值約新臺幣1萬5
     千元），共計20次（總重量1萬公斤）。李佳原並取得每趟
    500元之報酬，共計1萬元。嗣禹承興業有限公司發覺有異經
    詢問李佳原，始悉上情。
  ㈡李佳原與許哲豪共同意圖為自己不法之所有，基於詐欺取財
    之犯意聯絡，於許哲豪自禹承興業有限公司離職後之107年1
    0月4日，由李佳原駕駛車牌號碼0000-00號自用小貨車、許
    哲豪駕駛車牌號碼000-0000號自小客車，至址設新北市○○區
    ○○街00號之鋿清有限公司，由許哲豪出面向鋿清有限公司員
    工佯稱：禹承興業有限公司派其等前來載貨，因公司貨車故
    障，遂借用他人貨車前來，載貨後確認公斤數，1 、2 天內
    會請公司匯款等語，致鋿清有限公司員工陷於錯誤，當場交
    付880公斤（價值2萬5520元）之鋁廢料予許哲豪、李佳原收
    受。李佳原隨即將上開鋁廢料載至不知情之中盤商鍾瀠企業
    社即張偉勝處變現，再將變現款項匯給許哲豪。嗣因鋿清有
    限公司遲遲未收到貨款，經向禹承興業有限公司查詢後，始
    悉受騙。
  ㈢李佳原與許哲豪共同意圖為自己不法之所有，基於詐欺取財
    之犯意聯絡，由許哲豪於107年10月9日某時許至蔡萬圭所經
    營之址設臺中市○○區鎮○路000巷00號「萬翔行」，向其佯稱
    ：禹承興業有限公司派其等前來載貨，因公司貨車故障或前
    往他處載貨，遂借用他人貨車前來，載貨後會於107年10月1
    2日給付貨款等語，致蔡萬圭陷於錯誤，接續於同日10時許
    交付袋裝之鋁廢料5935公斤、同日12時許交付散裝鋁廢料29
    03公斤予許哲豪、李佳原收受，價值共計27萬6946元。許哲
    豪、李佳原隨即駕駛車牌號碼0000-00號、AUR-0257號自用
    小貨車，將上開鋁廢料載運至不知情之中盤商鍾瀠企業社即
    張偉勝處變現，李佳原並取得500元之報酬。嗣蔡萬圭及其
    子蔡麒嶸遲遲未收到貨款而向禹承興業有限公司查詢，始悉
    受騙。
二、案經禹承興業有限公司、鋿清有限公司、蔡萬圭委由朱逸群
    律師訴由臺灣臺中地方檢察署檢察官，及新北市政府警察局
    土城分局報告臺灣新北地方檢察署檢察官呈請臺灣高等檢察
    署檢察長令轉臺灣臺中地方檢察署檢察官偵查後起訴。
    理  由
壹、證據能力之說明：
    本件認定事實所引用之卷內所有卷證資料（包含人證、物證
    、書證），並無證據證明係公務員違背法定程序所取得，與
    本案事實亦有自然之關連性，檢察官、上訴人即被告李佳原
    （以下稱被告）、辯護人於準備程序迄至本案言詞辯論終結
    ，均不爭執該等卷證之證據能力或曾提出關於證據能力之聲
    明異議，且卷內之傳聞書證，亦無刑事訴訟法第159條之4之
    顯有不可信之情況或其他不得作為證據之情形，本院認引為
    證據為適當，是依刑事訴訟法第159條之4、之5等規定，下
    述認定事實所引用之證據方法均有證據能力。
貳、認定犯罪事實所憑之證據及理由：
一、訊據被告固坦承於上開時、地與許哲豪前往載運鋁廢料並變
    現等情，但否認有何業務侵占與詐欺取財之犯行，辯稱：僅
    單純受僱於許哲豪擔任司機，並依其指示載貨變賣，且許哲
    豪稱從貨車上所夾取之鋁廢料是其本人向其他公司所收受的
    ，與禹承興業有限公司無關等語。
二、經查：
  ㈠被告於前述時間、地點與許哲豪共同變賣禹承興業有限公司
    所有鋁廢料，又以受禹承興業有限公司指示前來載運貨品為
    藉口，分別向鋿清有限公司、「萬翔行」即蔡萬圭收取鋁廢
    料後，持之向不知情之鍾瀠企業社即張偉勝變現等事實，為
    被告於偵查、原審及本院審理時所是認（見偵字第32232號
    卷第127至128頁，原審卷①第162至163頁、第355頁，本院卷
    第216頁），核與證人許哲豪、黃楷甯、許銘全、蔡麒嶸、
    張偉勝、楊秉璋證述情節相符（見偵緝字第607號卷第35至3
    8頁，偵字第32232號卷第77至79頁、第106頁、第122至129
    頁，臺灣新北地方檢察署108年度偵字第3160號卷第2至3頁
    、第21至22頁），並有蔡騏嶸107年10月18日臺中市政府警
    察局清水分局清泉派出所受理刑事案件報案三聯單、禹承興
    業有限公司刑事告訴狀所附之監視器畫面翻拍照片、通訊軟
    體LINE對話截圖、簽單影本、許哲豪簽署之切結書、名片及
    出貨單照片、禹承興業有限公司刑事陳報狀所附現場照片、
    許銘全與被告之對話譯文、勞保加保申報表及退保報表、張
    偉勝提供之估價單、被告提供之存摺影本、財團法人金融聯
    合徵信中心之公司及獨資/合夥事業登記資訊之查詢(禹承興
    業有限公司)、財團法人金融聯合徵信中心之公司及獨資/合
    夥事業登記資訊之查詢（鋿清有限公司）、財團法人金融聯
    合徵信中心之公司及獨資/ 合夥事業登記資訊之查詢（萬翔
    行）（見偵字第32232卷第11至67頁、第81至167頁、第187
    至192頁、第199至202頁），而可認定。
  ㈡被告係分別基於業務侵占、詐欺取財犯意而與許哲豪共同實
    施前述行為一節，已據證人許哲豪證稱「（問：李佳原是否
    知道你偷夾貨？）是，因為他以前也在禹承公司工作，但是
    後來離職沒做了，他知道我在幹嘛，他可以分錢，所以他才
    同意配合」等語在卷（見偵緝字第607號卷第37頁）。又被
    告曾任禹承興業有限公司司機一職，負責載運公司之廢五金
    、鋁罐等物品，此為其所是承（見本院卷第77頁，偵字第32
    232號卷第126頁），顯見被告對於禹承興業有限公司之營業
    項目、司機作業流程等事項，知之甚詳，則其見許哲豪屢屢
    自所駕駛貨車夾取部分鋁廢料或自禹承興業有限公司客戶處
    載運鋁廢料私下轉賣牟利，而非載返禹承興業有限公司，主
    觀上當已知悉許哲豪係私下轉賣公司所有鋁廢料牟利。況許
    哲豪從事前述侵占、詐欺之犯罪活動，衡情應隱密為之，且
    其本身並非無駕車載運鋁廢料前往變賣之能力，豈有邀約不
    相干之人共同前往，而徒增犯罪遭發覺之風險。至於許哲豪
    嗣於原審雖改稱被告不知道貨源不正當等語(見原審卷①第28
    4頁)，應係袒護被告之說詞，不足為採。
  ㈢起訴書雖稱被告就犯罪事實一㈡所示部分，係與許哲豪、綽號
    「阿海」成年男子共犯等語，然被告於偵查中僅供稱其係依
    許哲豪指示前往載運鋁廢料，並將變賣款項轉匯給許哲豪等
    語（見偵字第32232號卷第127至129頁、第175頁），證人楊
    秉璋於偵查中亦證述略以：李佳原是許哲豪請的人，只認識
    許哲豪，禹承興業有限公司之前對外與客戶接洽者皆是許哲
    豪，其之前聯絡許哲豪前來載運廢料，許哲豪於10月3日載
    走4560公斤之鋁廢料，單價29元，貨款13萬2240元，次日又
    載走880公斤，1公斤29元，貨款是2萬5520元等語（見偵字
    第32232號卷第124至125頁），均未提及關於「阿海」之事
    ，復觀之卷內證據資料，並無證據證明真實姓名、年籍均不
    詳、綽號「阿海」之人確係知情而與被告、許哲豪間形成詐
    欺取財之犯意聯絡，自難認除被告與許哲豪外，尚有綽號「
    阿海」成年男子參與此部分犯罪之實行。
參、論罪之說明：　　　　
一、按刑法上所謂業務，係指個人基於其社會地位繼續反覆執行
    之事務，其主要部分之業務固不待論，即為完成主要業務所
    附隨之準備工作與輔助事務，亦應包括在內。次按刑法第33
    6條第2項之罪，以侵占業務上所持有之物為其構成要件，即
    係因其業務上持有之身分關係而成立之罪，與僅因身分關係
    或其他特定關係而致刑有重輕之情形有別。因而無業務關係
    之人，與有業務關係者共同侵占，依同法第31條第1項規定
    ，仍應以業務上侵占之共犯論。查許哲豪因擔任禹承興業有
    限公司之司機而持有如犯罪事實一㈠所示之鋁廢料，並以上
    開方式將該等鋁廢料予以侵占入己，被告雖非該等鋁廢料之
    持有人，惟其與有此身分關係之許哲豪就上開侵占犯行，有
    犯意聯絡及行為分擔，依刑法第31條第1項前段規定，仍應
    論以共犯。是核被告就犯罪事實一㈠所為，係犯刑法第336條
    第2項之業務侵占罪；犯罪事實一㈡、㈢所為，均係犯刑法第3
    39條第1項之詐欺取財罪。起訴意旨認被告就犯罪事實一㈡部
    分，係涉犯刑法第339條之4第1項第2款之三人以上共同犯詐
    欺取財罪，尚有未洽，惟起訴之基本社會事實同一，且本院
    已告知被告變更後之罪名，對被告刑事辯護防禦權並不生不
    利影響，爰依法變更起訴法條（起訴書誤載被告就犯罪事實
    一㈡係犯刑法第339條第1項之詐欺取財罪，犯罪事實一㈢係犯
    刑法第339條之4第1項第2款之加重詐欺取財罪，嗣經公訴檢
    察官於109年6月11日原審審判期日當庭更正）。
二、被告就上述業務侵占、詐欺取財等犯行，與許哲豪間有犯意
    聯絡及行為分擔，均應論以共同正犯。犯罪事實一㈠、㈢所示
    犯行部分，其多次侵占、詐取財物之舉動，主觀上係各基於
    業務侵占、詐欺取財之接續犯意，客觀上復侵害同一被害人
    之法益，各行為之獨立性極為薄弱，依一般社會觀念難以強
    行分開，在刑法評價上以視為數個舉動之接續施行較為合理
    ，故應均論以接續犯之一罪。又所犯上開3罪，犯意各別，
    行為互殊，應予分論併罰。
三、原審審理後，認被告犯行明確，適用刑法第336條第2項、第
    339條第1項之規定，審酌其所為破壞告訴人等之信賴，並造
    成告訴人等受有財產上損害，及其犯罪情節、手段、所生危
    害、自陳之智識程度、工作、生活與經濟狀況等一切情狀，
    就所犯業務侵占罪，判處有期徒刑7月；詐欺取財罪，各判
    處有期徒刑4月，如易科罰金，均以1000元折算1日，暨定應
    執行之刑及易科罰金之折算標準。復說明：被告為犯罪事實
    一㈠、㈢所示犯行之犯罪所得各1萬元、500元，雖均未扣案，
    仍應依刑法第38條之1第1項前段、第3項規定諭知沒收、追
    徵。經核原審認事用法，均無違誤，量刑及沒收亦屬妥適。
    被告以其主觀上並無與許哲豪共犯業務侵占、詐欺之犯意聯
    絡為由，否認犯罪而提起上訴，並無可採，業經本院說明如
    上，上訴應予駁回。
四、被告未曾因故意犯罪受有期徒刑以上刑之宣告，有臺灣高等
    法院被告前案紀錄表在卷可查，其因一時失慮致犯本罪，偶
    罹刑典，且業與告訴人禹承興業有限公司、鋿清有限公司達
    成和解，告訴人願意原諒被告，並同意對被告為緩刑宣告，
    此有和解書附卷為憑（見本院卷第117至127頁），本院認被
    告經此科刑教訓，當知所警惕而無再犯之虞，其所受刑之宣
    告，以暫不執行為適當，併予宣告緩刑3年，以啟自新。
肆、不另為無罪諭知部分：
一、公訴意旨另以：①被告與許哲豪、綽號「阿海」成年男子，
    基於共同意圖為自己不法所有之詐欺犯意聯絡，於107年10
    月3日，分別駕駛車牌號碼0000-00號、AUR-0257號自用小貨
    車及車牌號碼000-0000號自小客車，至址設新北市○○區○○街
    00號之鋿清有限公司佯稱：禹承興業有限公司缺料，派其等
    前來載貨，因公司貨車故障，遂借用他人貨車前來，1、2天
    內會請公司匯款云云，致鋿清有限公司員工陷於錯誤，當場
    交付4560公斤（價值13萬2240元）之鋁廢料予被告、許哲豪
    及「阿海」載走，而詐取上開鋁廢料得手。因認被告涉犯刑
    法第339條之4第1項第2款之加重詐欺取財罪。②被告與許哲
    豪共同意圖為自己不法之所有，基於業務侵占之犯意聯絡，
    於107年許哲豪任職禹承興業有限公司期間，接續由許哲豪
    利用其外出載貨而持有公司鋁廢料之機會，於回程時脫離公
    司其他司機後，與被告至約定地點碰面後，由許哲豪夾取車
    上部分之鋁廢料至被告之貨車上，再由被告載往他處變現朋
    分，每次從中載走約3、400公斤至1噸不等，計7、80次（即
    除被告上開經本院論罪科刑之20次以外部分）。因認被告涉
    犯刑法第336條第2項之業務侵占罪嫌等語。
二、按犯罪事實應依證據認定之，無證據不得認定犯罪事實；不
    能證明被告犯罪者應諭知無罪之判決，刑事訴訟法第154條
    第2項、第301條第1項分別定有明文。次按認定犯罪事實所
    憑之證據，雖不以直接證據為限，間接證據亦包括在內；然
    無論直接或間接證據，其為訴訟上之證明，須於通常一般之
    人均不致於有所懷疑，而得確信其為真實之程度者，始得據
    之為有罪之認定，倘其證明尚未達到此一程度，而有合理性
    懷疑之存在時，即難遽採為不利被告之認定。　　　
三、公訴意旨認被告涉犯上開加重詐欺取財、業務侵占罪嫌，無
    非係以證人黃楷甯、楊秉璋、張偉勝等人證詞及監視器錄影
    翻拍照片為主要依據。訊據被告否認有何上述加重詐欺及業
    務侵占犯行，辯稱：僅在107年10月4日與許哲豪共同至鋿清
    有限公司載走重約880公斤之鋁廢料，同年10月3日並未前往
    該公司；又許哲豪夾取鋁廢料供其變賣之次數並未達到70 
    、80次之多，詳細次數應以存摺明細中匯款予許哲豪之變賣
    款項為準等語。
四、經查：
  ㈠證人楊秉璋於偵查中證述：其先聯絡許哲豪前往公司載運廢
    料，嗣許哲豪依約在107年10月3日前來公司載走4560公斤之
    鋁廢料，次日又運走880公斤等語（見偵字第32232號卷第12
    4至125頁）。觀其證詞內容，並未提及被告有於107年10月3
     日與許哲豪或綽號「阿海」之人一同前來載運鋁廢料之情
    形。又共同正犯間，對其他共同正犯在犯意聯絡範圍內所實
    行之行為，固應同負全部責任，但若其他共同正犯所實行之
    行為，已踰越犯意聯絡範圍，就此軼出部分，即難令負共同
    正犯之責。準此，相續共同正犯，固認後行為者於先行為者
    之行為接續或繼續進行中，以合同之意思，參與分擔實行，
    其對於介入前之先行為者之行為，若有就既成之條件加以利
    用，而繼續共同實行犯罪之意思，應負共同正犯之全部責任
    。但如後行為者介入前，先行為者之行為已完成，又非其所
    得利用，且無因果關係，除非後行為者係以自己共同犯罪之
    意思，事前同謀，而由其中一部分人實行犯罪之行為者外，
    自不應令其就先行為者之行為，負其共同責任。查本案被告
    雖確有於107年10月4日與許哲豪共同前往鋿清有限公司載運
    880公斤鋁廢料之事實，惟依卷內既有證據資料，無從認定
    被告已有先於107年10月3日形成與許哲豪之共同犯意聯絡，
    而推由他人前往載運之事實。從而，實難令被告就許哲豪、
    「阿海」於107年10月3日犯加重詐欺取財罪部分，負共同正
    犯之責。
　㈡被告轉帳變賣款項予許哲豪之次數共20次，有其所提轉帳明
    細在卷可稽（見原審卷①第185至195頁），則其辯稱：許哲
    豪夾取鋁廢料供其變賣之次數約20次左右等語，確有相當依
    據，堪可採信。此外，復查無其他匯款或地磅單等書面證據
    可供其他夾取次數之比對勾稽，是以，除前述本院認定有罪
    部分之20次夾取鋁廢料外，無從認定被告尚有其他夾取禹承
    興業有限公司廢料而予侵占入己之情形。
　㈢綜上所述，檢察官提出之證據，尚不足以使本院認定被告有
    上述業務侵占及加重詐欺取財之犯行，本院無從形成被告此
    部分有罪之確信。此外，復查無其他證據，足資證明被告有
    檢察官所指此部分犯行。惟上述等部分倘成罪，各與檢察官
    已起訴且經前開本院認定有罪部分，具有接續犯之一罪關係
    ，爰均不另為無罪之諭知。　　
據上論斷，應依刑事訴訟法第368條，判決如主文。
本案經檢察官林芬芬提起公訴，檢察官張慧瓊到庭執行職務。
中　　華　　民　　國　　110 　年　　9 　　月　　15　　日
        　　刑事第六庭    審判長法　官  唐  光  義
　　　　　　　　　　　　　　    法　官  許  冰  芬
   　　　　　　　　　　 　　　  法　官  鍾  貴  堯     
                     
以上正本證明與原本無異。     
犯罪事實一㈡詐欺部分，得上訴。
其餘不得上訴。
如不服本判決應於收受送達後20日內向本院提出上訴書狀，其未
敘述上訴理由者，並得於提起上訴後20日內向本院補提理由書（
均須按他造當事人之人數附繕本）「切勿逕送上級法院」。因疫
情而遲誤不變期間，得向法院聲請回復原狀。

                                書記官  何  佳  錡

中　　華　　民　　國　　110 　年　　9 　　月　　15　　日